臺灣高等法院刑事判決　　　　　　　　96年度交上易字第94號
上　訴　人
即　被　告　乙○○
選任辯護人　許智勝律師
上列上訴人因業務過失傷害案件，不服臺灣臺北地方法院95年度
交易字第760號，中華民國96年2月15日第一審判決（起訴案號：
臺灣臺北地方法院檢察署95年度偵字第16007 號），提起上訴，
本院判決如下：
    主  文
原判決撤銷。
乙○○從事業務之人，因業務上之過失傷害人致重傷，處有期徒
刑壹年陸月。
    事  實
一、乙○○係受僱於大漢混凝土股份有限公司之水泥預拌車司機
    ，駕駛車牌號碼S5-386號水泥預拌車，為從事駕駛業務之人
    ，該車雖領有台北市大貨車通行證，但於每日上午七時起至
    九時止，下午五時起至七時止，禁止使用行駛於台北市道路
    ，乙○○明知此情，仍於民國（下同）95年6月28日下午5時
    50分許，駕駛該大貨車沿臺北市○○區○○路由東往西方向
    行駛，於行至桂林路與康定路口右轉彎時，本應注意轉彎車
    應讓直行車先行，且依當時視距良好、柏油路面、無障礙物
    之情狀，並無不能注意之情形，竟疏未注意讓直行車先行，
    即貿然右轉駛入康定路口，而擦撞及同向在右側直行由甲○
    ○所騎乘之車牌號碼L95－885號機車，致甲○○人、車倒地
    ，並自大貨車右前角斜滑入水泥預拌車前方車底下，使甲○
    ○因而受有脊椎胸椎第十二節與腰椎第一節滑脫性骨折、右
    側腰椎第一節脊神經根斷裂等傷害，嗣經警到場處理並送國
    立台灣大學醫學院附設醫院急救，經診斷為第一、二腰椎骨
    折、脫位併脊髓損傷，致雙下肢癱瘓，下肢之運動及括約肌
    功能完全喪失之重傷害。乙○○於肇事後留在現場，並於未
    被有偵查犯罪職權之機關或公務員發覺前，即主動向前往肇
    事現場處理尚不知肇事人之臺北市政府警察局萬華分局警員
    坦承其為肇事人而自首，並接受裁判。
二、案經告訴人甲○○訴由臺北市政府警察局萬華分局報告臺灣
    臺北地方法院檢察署檢察官偵查起訴。
    理  由
一、訊據上訴人即被告乙○○固不否認於前揭時地受僱駕駛水泥
    預拌車與告訴人所騎乘之機車發生擦撞，致告訴人受有重傷
    害之情，但辯稱：伊是有過失，但並未撞到甲○○，且伊之
    大貨車側保險桿至地面高度為51公分，車底盤至地面高度為
    27公分，告訴人機車高度超過100 公分，何能會滑入大貨車
    底下而致告訴人骨折云云。
二、惟查：
  (一)上揭犯罪事實，業據被害人即告訴人甲○○於原審證述歷歷
    （見原審卷第73至76頁），復有道路交通事故現場圖、臺北
    市政府警察局萬華分局交通分隊交通事故談話紀錄表、道路
    交通事故補充資料表、道路交通事故當事人登記聯單各1 份
    在卷可憑（見偵查卷第23至27頁），而告訴人因本件車禍受
    有脊椎胸椎第十二節與腰椎第一節滑脫性骨折、右側腰椎第
    一節脊神經根斷裂，且經國立台灣大學醫學院附設醫院診斷
    為第一、二腰椎骨折、脫位併脊髓損傷，受傷部位以下之運
    動及括約肌功能已完全喪失，僅殘留少許感覺，形成雙下肢
    癱瘓之重傷害結果，有國立臺灣大學醫學院附設醫院診字第
    95061989號診斷證明書、95年9月8日校附醫秘字第09502099
    85號函各乙份附卷可稽（見偵查卷第48、54頁），並於95年
    7 月18日領有「重度肢障」之中華民國身心障礙手冊，亦有
    該殘障手冊在卷可按（見同上卷第49頁）。
  (二)據卷附之交通事故現場圖及照片所示，肇事後機車右倒於大
    貨車車底下，車頭在大貨車駕駛座下方，並在右轉康頂路第
    一車道與第二車道間留下一道長13公尺刮地痕，復參以被告
    於警詢供稱：伊當時行駛桂林路東往西方向右轉康定路南往
    北方向時，告訴人騎機車在伊右後方直行，伊聽到有撞擊聲
    即馬上煞車並下車查看，發現機車駕駛人及機車就在伊車下
    等語（見同上偵查卷第8 頁），告訴人於原審證稱：當天伊
    機車從桂林路由東往西，伊要直行到康定路口待轉區要左轉
    ，靠近桂林路口混凝土車要右轉時，他車頭撞到伊機車，被
    告右前方的方向燈撞到伊等語（見原審卷第73頁），可件本
    件車禍係大貨車於右轉彎時，車頭右前方擦撞季告訴人機車
    ，因當時正在轉彎，使機車及告訴人人車倒地，自大貨車右
    前角斜滑入大貨車底下，可以認定。被告雖辯稱：大貨車車
    頭底盤與地面高度為27公分、車側保顯桿距地面51公分，機
    車不可能滑入車底下云云，依照片所示（見偵查卷第32頁、
    原審卷第83頁），顯係忽略大貨車兩側角燈下方並無底盤之
    突出物所致，是被告上開所辯，要無所稽，自不足採。
  (三)依卷附之「台北市大貨車通行證」所示，被告所駕駛之車牌
    號碼S5─386號水泥預拌車，於每日上午7時至9時止、下午5
    時至7 時止，均明文禁止使用該通行證行駛，換言之，該時
    段被告車輛本應禁止行駛台北市○○○○路線道路，並經證
    人李錫君即台北市政府警察局萬華分局萬華交通分隊警員於
    原審證述無訛（見原審卷第77頁），復經主管機關臺北市政
    府警察局交通大隊以96年1月12日北市警交大事字第0963020
    6700號函復：「S5─386 號水泥預拌車於該時段不得行駛系
    爭道路」屬實（見原審卷第39頁）。是被告雖提出台北市大
    貨車（總重量逾6.5 公噸）及聯結車禁止通行路線圖，辯稱
    ：肇事路段該時點並非禁行路段云云，惟被告所駕駛之車號
    S5─386號水泥預拌車，於每日上午7時至9時止、下午5時至
    7 時止，即已明文禁止使用該通行證行駛，已詳載於該「台
    北市大貨車通行證」，此乃針對特定車輛、特定時間所為之
    限制，被告所提上開禁止通行路線圖，自難援用。
  (四)按轉彎車應讓直行車先行，為道路交通安全規則第102條第1
    項第7款（修正前為第6款）所明文。又被告所駕大貨車，於
    每日上午7時至9時止、下午5時至7時止，明文禁止使用該通
    行證行駛，已明載於該車之「台北市大貨車通行證」上，被
    告既領有駕照，對於上開規定及限制，自應知悉甚稔並遵守
    之，再依當時肇事路段視距良好、柏油路面、無障礙物之情
    狀，並無不能注意之情形，被告竟於上開限制時段駕車行駛
    上揭路段，於轉彎時復未讓直行車之告訴人機車先行，因而
    肇事致告訴人受傷，本件車禍係由被告有過失所致，可以認
    定。況本件車禍亦經「台北市車輛行車事故鑑定委員會」及
    「台北市車輛行車事故鑑定覆議委員會」先後鑑定、覆議鑑
    定屬實，均認為係「乙○○右轉彎車未讓直行車先行，為肇
    事原因；被害人甲○○並無肇事因素」，有上開「鑑定意見
    書」、「覆議意見書」各乙份在卷可查（見偵查卷第67至70
    頁、原審卷第22至23頁）。又告訴人確係因本件車禍而受有
    上揭傷情，是被告之過失與告訴人之受傷有相當因果關係，
    亦可認定。
  (五)又按道路交通管理處罰條例、道路交通安全規則於修正前雖
    曾有「若直行車尚未進入交岔路口，而轉彎車己達中心處開
    始轉彎」時，直行車應讓轉彎車先行之例外規定，惟該規定
    前於道路交通管理處罰條例（修正於94年12月28日）、道路
    交通安全規則（修正於95年6 月30日）修正時均已刪除，且
    依修正前該例外規定之立法意旨，亦係以「直行車尚未進入
    交岔路口」及「轉彎車己達中心處開始轉彎」為條件，二者
    缺一不可。換言之，若「直行車已進入交岔路口」或「轉彎
    車未達中心處開始轉彎」，均無該條款例外規定適用之餘地
    。況上開例外規定，通常係適用於二車通行方向不同時始有
    其適用，換言之，轉彎車因須通過交叉路口而為轉彎，始有
    所謂通過道路中心線之可能，於同向轉彎所發生之擦撞，並
    無適用該條款之餘地。本件被告雖另辯稱：當時已轉彎過中
    心線，係被害人行車過快肇事云云。然參諸卷附現場照片編
    號5 所示（見偵查卷第32頁），機車於肇事後，係直接卡在
    被告所駕駛之水泥預拌車車底，而該水泥預拌車則係行駛在
    右轉之康定路內側車道之上，此參照道路交通事故現場圖即
    明。被告既係自桂林路右轉康定路，即係「由內側車道右轉
    內側車道」，並無所謂「已經過道路中心線」可言，被告所
    辯已乏依據。至被告所辯「應係告訴人騎乘機車過快」云云
    ，僅係被告之片面指控，並無任何證據足資證明，況衡酌告
    訴人之機車當時係與被告之車輛同向行駛，且依告訴人預定
    之行駛目標係自桂林路前行，欲至對向之康定路機車等候區
    （參考照片編號6 ）準備左轉，是其遭撞位置已距離該「機
    車等候區」甚近，未逾數公尺（見偵查卷第32頁），衡情其
    機車既係在準備停車之際遭撞，依其時點，本無可能行駛過
    快之情，是被告上開所辯，不符事理，自難可採。
  (六)綜上所述，本件被告因業務駕駛大貨車過失肇事致人受重傷
    之事證明確，犯行可以認定，應予依法論科。
三、被告行為後，刑法部分條文已於94年2月2日修正公布，並於
    95年7月1日起施行，其中第2條第1項規定：「行為後法律有
    變更者，適用行為時之法律，但行為後之法律有利於行為人
    者，適用最有利於行為人之法律」，此係規範行為後法律變
    更所生新舊法律比較適用之準據法，本身尚無新舊法比較之
    問題，是於新法施行後，應一律適用新法第2條第1項之規定
    ，為「從舊從輕」之比較。而「刑法修正之比較新舊法，應
    就罪刑有關之共犯、未遂犯、想像競合犯、牽連犯、連續犯
    、結合犯，以及累犯加重、自首減輕暨其他法定加減原因（
    如身分加減）與加減例等一切情形，綜其全部罪刑之結果而
    為比較」，最高法院95年5月23日著有95年度第8次刑庭會議
    決議均可資參照。本件經綜合比較：
  (一)被告乙○○係職業汽車駕駛人，有駕駛執照影本在卷可參，
    其以駕駛水泥預拌車為業，為從事駕駛業務之人。而刑法第
    284條第2項後段之業務過失重傷害罪經公布施行後，迄至94
    年1月7日均未經修正，其法定刑為「3 年以下有期徒刑、拘
    役或2千元以下罰金」，而被告行為時之刑法第33條第5款規
    定罰金最低額為銀元1元，且依罰金罰鍰提高標準條例第1條
    之規定，將上開罰金之原定數額提高為10倍，是被告行為時
    所得科處之罰金刑，經折算為新臺幣後，最高額為新臺幣 6
    萬元，最低額為新臺幣30元；惟依95年6 月14日增訂公布之
    刑法施行法第1條之1規定：「中華民國94年1月7日刑法修正
    施行後，刑法分則編所定罰金之貨幣單位為新臺幣；94年 1
    月7 日刑法修正時，刑法分則編未修正之條文定有罰金者，
    自94年1月7日刑法修正施行後，就其所定數額提高為30倍。
    但72年6 月26日至94年1月7日新增或修正之條文，就其所定
    數額提高為3倍」，且依95年7月1日施行之刑法第33條第5款
    之規定罰金最低額為新臺幣1 千元，是被告上開行為所得科
    處之罰金刑，最高額為新臺幣6萬元，最低額為新臺幣1千元
    ，經比較修正前後規定之結果，應認修正前之法律較有利於
    被告，依修正後刑法第2條第1項之規定，自應適用行為時之
    法律即修正前之刑法第284條第2項後段規定論處。是被告所
    為，係犯修正前刑法第284條第2項後段之業務過失重傷害罪
    。
  (二)另刑法第62條關於自首之規定，亦經修正，即將必減輕其刑
    ，修正為得減輕其刑，自屬法律有變更，經比較結果以舊法
    較有利於被告，亦應適用舊法（修正前）之規定。本件被告
    於肇事後留在現場，並於警員至現場處理時即承認為肇事人
    ，有台北市○○○○○道路交通事故肇事人自首情形紀錄表
    乙紙附卷可稽（見偵查卷第28頁）。是被告於有偵查權之警
    員發覺犯罪人前，自行向現場處理警員申告犯行，並隨同警
    員到案及接受審判，符合自首之規定，應適用修正前之刑法
    第62條之規定，減輕其刑。
四、原審對被告予以論罪科刑，固非無見，惟本件被告於肇事後
    ，於有偵查犯罪職權之機關或公務員發覺前，即主動向前往
    肇事現場處理尚不知肇事人之臺北市政府警察局萬華分局警
    員坦承其為肇事人而自首，並接受裁判，已如前述，原判決
    理由欄既認被告符合自首要件，並依修正前刑法第62條減輕
    其刑，惟於犯罪事實欄確未予記載認定，即有未合。被告上
    訴意旨以原判決量刑過重，且被告所駕之大貨車並無禁止駕
    駛之問題為由，指摘原判決不當，雖無理由，惟原判決既有
    上開可議之處，無由維持，自應由本院撤銷改判。爰審酌被
    告於禁行駕駛時間駕駛大貨車，且於轉彎時，未讓直行車先
    行，因而肇事致人受重傷，並審酌告訴人發生車禍時年僅25
    歲，正值青春年華，且渠原於稅捐單位任職，具有公務員之
    資格，卻陡逢鉅變，因本件車禍致下肢癱瘓，須坐輪椅代步
    ，甚而不能自行處理大小便，終身均須專人照顧，所受之損
    害鉅大，並參酌被告之過失情狀，肇事後雖有自首，然迄未
    與告訴人達成和解等一切情狀，量處有期徒刑一年六月，以
    示懲儆。
據上論斷，應依刑事訴訟法第369條第1項前段、第364條、第299
條第1項前段，刑法第2條第1項、修正前刑法第284條第2 項後段
、第33條第5款、第62條，罰金罰鍰提高標準條例第1條前段，判
決如主文。
本案經檢察官田炳麟到庭執行職務。
中　　華　　民　　國　　96　　年　　5　　月　　16　　日
　　　　　　　　　刑事第十庭    審判長法　官 楊炳禎
　　　　　　　　　　　　　　　　　　  法　官 陳博志
　　　　　　　　　　　　　　　　　　  法　官 李春地
以上正本證明與原本無異。
不得上訴。
                                      書記官 蘇秋
中　　華　　民　　國　　96　　年　　5 　　月　　21　　日
附錄：本案論罪科刑法條全文
刑法第284條第2項：
從事業務之人，因業務上之過失傷害人者，處1年以下有期徒刑
、拘役或1千元以下罰金，致重傷者，處3年以下有期徒刑、拘役
或2千元以下罰金。
